【裁判字號】    95,交聲更,13
【裁判日期】    950831
【裁判案由】    聲明異議
【裁判全文】
臺灣臺中地方法院交通事件裁定        95年度交聲更字第13號
原處分機關  交通部公路總局台中區監理所台中市監理站
異議人即受
處  分  人  甲○○
上列受處分人因違反道路交通管理處罰條例案件，對於交通部公
路總局台中區監理所台中市監理站中華民國95年3 月15日所為之
處分（裁監稽違字第裁61－GB0000000 號違反道路交通管理事件
裁決書），聲明異議，異議人不服本院95年4 月26日第一審裁定
（95年度交聲字第260 號），提起抗告，經臺灣高等法院臺中分
院於民國95年6 月7 日撤銷發回更審（95年度交抗字第335 號）
，本院裁定如下：
    主  文
原處分撤銷。
甲○○不罰。
    理  由
一、原處分機關略以：異議人即受處分人甲○○所有之車號JGY
    －703 號重型機車，於民國91年5 月27日上午8 時13分許，
    在台中市○○路、忠明南路口，經台中市警察局交通警察隊
    第六分隊舉發有： (1)該駕駛為男性、佔用內側快車道待左
    轉（國光路左轉忠明南路往五權南路）、 (2)經警鳴笛手勢
    示意停車受檢，駕駛見狀加速逃逸不服稽查等違規，違規單
    通知聯警方採「公示送達」方式完成交付，受處分人未依違
    反道路交通管理事件統一裁罰基準及處理細則第24條規定，
    告知違規駕駛人姓名、身分證統一編號，故依道路交通管理
    處罰條例第85條規定處罰受處分人；受處分人於95年1 月14
    日提出申訴，95年3 月15日至站簽收裁監稽違字第裁61-GB0
    000000號違反道路交通管理事件裁決書（依違反道路交通管
    理處罰條例第45條第13款、第60條第1 項，最低額罰鍰新台
    幣3,600 元，並記違規點數2 點，逾期則依統一裁罰基準表
    各階段罰額暨裁決書處罰主文裁處），受處分人於95年3 月
    29日提出異議等語。
二、異議意旨略以：異議人係平民百姓，且奉公守法，深知騎機
    車是危險之事，一直不敢騎快，執勤警員舉發佔用內側快車
    道，並未當場攔下或拍照存證，僅記下車牌號碼，加上個人
    揣測，即予舉發不合常理，駕駛亦非通緝犯，無須加速逃逸
    ，執勤警員另加不服制止加速逃逸，係一廂情願之認知，就
    算警員曾鳴笛及以手勢指揮，也不代表駕駛一定看到取締警
    員之指揮，駕駛既未看到警員取締，何來不服取締，且亦無
    測速紀錄可憑，那來加速逃逸等語。
三、按違反本條例之行為，自行為成立之日起，逾三個月不得舉
    發，道路交通管理處罰條例第90條定有明文。揆諸其立法目
    的在避免法律關係遲不確定致生法秩序不安定之結果，並同
    時保障人民權益。又依據道路交通管理處罰條例第92條第3
    項規定授權訂定之違反道路交通管理事件統一裁罰基準及處
    理細則第5 條明定：「處理違反道路交通管理事件，有關文
    書送達之程序，依行政程序法之規定。」，同細則第11條第
    1 項第3 款復規定：「行為人有本條例之情形者，應填製舉
    發違反道路交通管理事件通知單，並於被通知人欄予以勾記
    ，其通知聯依下列規定辦理：三、逕行舉發者，應按已查明
    之資料填註車牌號碼、車輛種類、車主姓名或地址，並於通
    知單上方空白處加註逕行舉發之文字後，由舉發機關送達被
    通知人」，亦明文規定逕行舉發之違反道路交通管理事件通
    知單應送達於被通知人，且其送達程序應依行政程序法規定
    行之。再按公法上有特定相對人之意思表示或意思通知，除
    法律有特別規定者外，在非對話為之者，應以達到相對人時
    生效，所謂達到，乃在使相對人居於可得瞭解之狀態為已足
    ，此在法理上應為當然之解釋（行政法院68年度判字第838
    號裁判意旨參照）。而行政程序法就行政機關所為有特定相
    對人之書面行政處分或行政行為之送達，於第67條至第91條
    定有明文規定，同法第110 條第1 項復明定：「書面之行政
    處分自送達相對人及已知之利害關係人起；書面以外之行政
    處分自以其他適當方法通知或使其知悉時起，依送達、通知
    或使知悉之內容對其發生效力」。前揭違反道路交通管理事
    件統一裁罰基準及處理細則第5 條既有如上所述之明文規定
    ，且交通裁罰事件中相關行政機關所為之行政行為，並非屬
    行政程序法第3 條第2 項、第3 項所列舉之得排除行政程序
    法適用之行政機關或行政行為，而交通違規行為之舉發在性
    質上復屬公法上有相對人之書面意思通知，故自應適用行政
    程序送達之規定，並依前開行政法院判決之見解及行政程序
    法第11 0條第1 項之規定，以書面之舉發通知依行政程序法
    之規定送達於受通知人時，始完成舉發程序而發生效力。復
    按送達，於應受送達人之住居所、事務所或營業所為之；對
    於當事人之送達，有應為送達之處所不明者，行政機關得依
    申請，准為公示送達；有前項所列各款之情形而無人為公示
    送達之申請者，行政機關為避免行政程序遲延，認為有必要
    時，得依職權命為公示送達。行政程序法第72條第1 項前段
    、第78條第1 項第1 款、第2 項分別定有明文。而所謂「應
    為送達之處所不明者」，係指已用相當之方法探查，仍不知
    其應為送達之處所者而言。其「不明」之事實，應由聲請公
    示送達之人負舉證之責任，而由法院依具體事實判斷之，此
    有最高法院82年度臺上字第272 號判例意旨可稽；此判例雖
    源於民事訴訟法公示送達規定之判例，惟就民事訴訟法第14
    9 條與行政程序法第78條之立法精神及其結構，依法理應做
    相同解釋。再者，公示送達後即生送達之效力，伴隨而來者
    係受送達人權利義務之得、喪、變更，影響至鉅，是就行政
    程序中就關於公示送達規定中所謂「應送達之處所不明者」
    ，自應與民事訴訟程序同視，須就應送達之處所為相當探查
    仍不知其應送達於何處所，始得為公示送達，如此方符合立
    法目的並保障應受送達人之權益。
四、經查，本件中市警交字第GB0000000 號舉發違反道路交通處
    理事件通知單（下稱舉發通知單），係由臺中市警察局交通
    隊（下稱原舉發機關）以掛號郵件寄送「臺中縣太平市○○
    路中南50巷11弄10號」地址而向受處分人送達，經郵政機關
    以「查無此址」退回，以致無法送達於受處分人，然原舉發
    機關未再就正確送達地址予以查明，亦未探查受處分人其他
    可能受送達之處所，即逕對受處分人為公示送達，於法尚有
    未合，自不發生舉發通知單已合法送達於受處分人之效力，
    則本件舉發通知單既未經合法送達，即難謂已完成舉發之程
    序。再者，本件違規行為發生於91年5 月27日，原舉發機關
    雖於91年6 月18日即於3 個月舉發期限內填製舉發通知單逕
    行舉發，惟因舉發通知單並未依法送達受處分人以完成舉發
    程序，則本件受處分人違反道路交通管理處罰條例之行為，
    因未曾收受任何舉發通知單，迄至95年3 月15日方因收受原
    處分機關裁決書後始得悉前情，距行為成立之日即91年5 月
    27日，顯已逾3 個月，依首開道路交通管理處罰條例第90條
    之規定，本件即不得予以舉發，以確保法秩序之安定及人民
    權益之保障，從而，原處分機關未予詳查遽對受處分人為前
    開裁決，即有未洽。綜上所述，本件聲明異議雖無理由，惟
    原處分既有前開違誤即屬無可維持，應由本院予以撤銷改判
    ，並另為不罰之諭知，以資適法。
五、據上論斷，依道路交通管理處罰條例第87條第2項、道路交
    通案件處理辦法第20條前段，裁定如主文。
中    華    民    國    95    年    8     月    31    日
                  刑事第三庭    法  官  楊萬益
上正本證明與原本無異。
如不服本裁定應於送達後五日內向本院提出抗告狀。
                                書記官  李國敬
中    華    民    國    95    年    8     月    31    日


司法院資訊處製作；財團法人民間司法改革基金會備份。
